【裁判字號】    97,上易,355
【裁判日期】    980120
【裁判案由】    侵權行為損害賠償
【裁判全文】
臺灣高等法院臺中分院民事判決  97年度上易字第355號
上  訴  人  甲○○
            丙○○
上二人共同
訴訟代理人  陳浩華律師
被 上 訴人  乙○○
上列當事人間請求侵權行為損害賠償事件，上訴人對於中華民國
97年7月24日臺灣南投地方法院97年度訴字第139號第一審判決提
起上訴，本院於民國98年1月13日言詞辯論終結，判決如下：
    主  文
上訴駁回。
第二審訴訟費用由上訴人負擔。
    事實及理由
壹、兩造之聲明
一、上訴人之上訴聲明
（一）原判決不利於上訴人後開第二項部分廢棄。
（二）被上訴人應再各給付上訴人甲○○、丙○○新臺幣（下同
      ）75萬元整，及自民國（下同）97年1月7日起至清償日止
      ，按年息百分之5計算之利息。（上訴人甲○○於原審起
      訴請求被上訴人2,008,769元及法定利息，經原審判命被
      上訴人應給付上訴人甲○○1,758,769元及法定利息，並
      駁回上訴人其餘請求。上訴人丙○○於原審起訴請求被上
      訴人給付2,674,717元及法定利息，經原審判命被上訴人
      應給付上訴人丙○○724,177元及法定利息，並駁回上訴
      人其餘請求。上訴人甲○○、丙○○僅就其中精神慰撫金
      部分提起上訴，其餘敗訴部分，則未據聲明不服；被上訴
      人對於原審判命給付部分，亦未聲明不服，均已告確定。
      ）
（三）第一、二審訴訟費用由被上訴人負擔。
二、被上訴人之答辯聲明
（一）上訴駁回。
（二）訴訟費用由上訴人負擔。
貳、兩造之陳述
一、上訴人於原審起訴略以：
（一）被上訴人於95年4月12日下午8時許，駕駛車牌號碼P7-626
      9號自小客車（下稱該自小客車），沿南投縣名間鄉○街
      村○○路○街橋旁產業道路由西往東方向行駛，於同日下
      午8時30分許，途經南投縣名間鄉○○路○街橋北端與彰
      南路之有號誌管制路口時，原應注意汽車行駛，應依號誌
      行駛，不得闖越紅燈，而依當時情形，天候晴、夜間有照
      明、路面乾燥、無缺陷、無障礙物、視距良好，並無不能
      注意之情事，竟疏未注意於此，在上揭路口闖紅燈駛出，
      適有李仁豪（即上訴人2人之子）騎乘車牌號碼G3G-370號
      重型機車，遵循交通號誌指示行駛，沿新街村彰南路由北
      往南方向行駛至上開路口時，因被上訴人未盡上開注意義
      務，導致李仁豪發現被上訴人時，煞避已然不及，李仁豪
      駕駛之上開機車前車頭撞擊被上訴人上開自小客車之左前
      車頭，李仁豪因而人車倒地，致受有頭外傷合併顱骨骨折
      、蜘蛛膜下腔出血、右側硬腦膜下腔出血、腦內出血及左
      側硬腦膜外出血等傷害。被上訴人於肇事後，明知應下車
      採取救護或其他必要措施，不得擅自逃逸，詎其竟未下車
      查看，而另行起意，隨即關閉大燈駕駛該自小客車沿彰南
      路往名間方向逃逸。後經警查訪肇事現場附近店家，循線
      於95年4月13日上午11時許，在被上訴人位於南投縣南投
      市○○路○段73號工廠內發現上開肇事自小客車。李仁豪
      則因傷重延至95年4月25日下午6時40分許不治死亡。
（二）被上訴人上開過失行為業經臺灣南投地方法院檢察署檢察
      官以96年度偵字第836號提起公訴， 並經原法院96年度交
      訴字第48號判決判處被上訴人應執行有期徒刑1年6月。
（三）上訴人甲○○請求賠償之項目與金額為：
    1.喪葬費用部分：上訴人甲○○支出喪葬費用計145,505元
      。
    2.醫療費用部分：上訴人甲○○於李仁豪受傷後，為其支出
      醫療費用共計11,284元。
    3.法定扶養義務之損害部分：李仁豪為上訴人甲○○之子，
      且上訴人甲○○為中度肢障，領有殘障手冊，並為登記在
      案之低收入戶，顯然無法維持生活。李仁豪為75年12月4
      日生，自成年後即對上訴人甲○○負有扶養義務。以上訴
      人甲○○為44年8月8日生，事故發生時為51.3歲，依臺閩
      地區92年平均餘命男性為73.4歲，平均餘命尚有22.1年，
      扣除李仁豪於事故當時至成年間約有8個月（0.6年）期間
      可享受李仁豪扶養之期間為21.5年（以21年計算）。而上
      訴人甲○○除李仁豪以外，尚有一女李琬瑂，是以李仁豪
      之扶養義務為2分之1計算，以94年度所得稅申報之扶養親
      屬寬減額（每年74,000元）加上殘障扶養每年111,000元
      ，計185,000元，此為上訴人甲○○每年預期可獲得之扶
      養費用。再依霍夫曼計算法扣除中間利息，本件上訴人甲
      ○○一次請求扶養費用之賠償金額計為1,351,980元。
    4.精神慰撫金部分：上訴人甲○○之學歷為國小畢業，目前
      並無職業，辛苦栽培李仁豪將屆成年，李仁豪突遭橫禍，
      使上訴人甲○○晚年孤苦無依，精神上痛苦當可想見，爰
      請求200萬元之慰撫金。
    5.上開賠償請求合計3,508,769元， 扣除已領取強制責任險
      理賠金150萬元後，尚有2,008,769元。
（四）上訴人丙○○請求賠償之項目與金額為：
    1.法定扶養義務之損害部分：李仁豪為上訴人丙○○之子，
      李仁豪為75年12月4日生， 自成年後即對上訴人丙○○負
      有扶養義務。以上訴人丙○○為46年4月30日生，事故發
      生時為49歲，依臺閩地區92年平均餘命女性為79.31歲，
      平均餘命尚有30.31年，扣除李仁豪於事故當時至成年間
      約有8個月（0.6年）期間可享受李仁豪扶養之期間為29.
      71年（以29年計算）。而上訴人丙○○除李仁豪以外，尚
      有一女李琬瑂，是以李仁豪之扶養義務為2分之1計算，以
      94年度所得稅申報之扶養親屬寬減額（每年74,000元），
      此為上訴人丙○○每年預期可獲得之扶養費用。再依霍夫
      曼計算法扣除中間利息，本件上訴人丙○○一次請求扶養
      費用之賠償金額計為674,177元。
    2.精神慰撫金部分：上訴人丙○○之學歷為國小畢業，目前
      並無職業，辛苦栽培李仁豪將屆成年，李仁豪突遭橫禍，
      使上訴人丙○○晚年孤苦無依，精神上痛苦當可想見，爰
      請求200萬元之慰撫金。
    3.上開賠償請求合計2,674,177元。
二、上訴人於本院補充陳述略以：李仁豪因被上訴人之過失致死
    ，造成上訴人老年喪子，白髮人送黑髮人，人間至苦，莫此
    為甚。原審僅判決100萬元及80萬元之精神慰撫金實屬偏低
    ，況上訴人甲○○身有殘缺，獨子橫死，精神痛苦難以言喻
    ，請求被上訴人應再給付上訴人2人各75萬元之精神慰撫金
    。
三、被上訴人於原審答辯略以：伊並未在前述時、地駕車闖越紅
    燈，當日係由吳惠蘭所駕駛，伊並無過失，自不負賠償之責
    等語。
四、被上訴人於本院補充陳述略以：伊本身經濟也有困難，伊並
    非故意輾斃李仁豪。伊承認對本件車禍有過失，且案發時逃
    離現場，未幫李仁豪送醫，但伊並無闖紅燈而係李仁豪闖紅
    燈，李仁豪對本件車禍之發生亦有過失云云。
參、本院得心證理由：
一、本件上訴人主張：被上訴人於95年4月12日下午8時許，駕駛
    車牌號碼P7-6269號自小客車，沿南投縣名間鄉○街村○○
    路○街橋旁產業道路由西往東方向行駛，於同日下午8時30
    分許，途經南投縣名間鄉○○路○街橋北端與彰南路之有號
    誌管制路口時，疏未注意，在上揭路口闖紅燈駛出，撞及被
    害人李仁豪所騎乘車牌號碼G3G-370號重型機車，使被害人
    李仁豪人車倒地，以致受有頭外傷合併顱骨骨折、蜘蛛膜下
    腔出血、右側硬腦膜下腔出血、腦內出血及左側硬腦膜外出
    血等傷害，該自小客車隨即沿彰南路往名間方向逃逸，而被
    害人李仁豪延至95年4月25日下午6時40分許，因本件車禍致
    顱內出血不治死亡之事實，有道路交通事故現場圖1份、道
    路交通事故調查報告表1份、現場照片10張、該自小客車車
    損照片11張、車號G3G-370號機車車損照片7張、南基醫院診
    斷證明書1紙、童綜合醫院一般診斷書1紙、負責調查之南投
    縣政府警察局南投分局警員黃煥昌之職務報告1份、臺灣南
    投地方法院檢察署相驗筆錄、驗斷書、相驗屍體證明書各1
    份可稽（見刑事案件警偵卷與相字卷第14至16、30至37、46
    、47、50、58、62 至69、71至77頁），並據證人張又中於
    偵查及刑事第一審證述屬實（見相字卷第53頁，刑事第一審
    卷第131至132頁）。而被上訴人駕駛該自小客車，於上開時
    、地肇事致被害人李仁豪死亡之犯行，並經臺灣南投地方法
    院檢察署檢察官以96年度偵字第836號提起公訴，經原法院
    96年度交訴字第48號判決判處被上訴人應執行有期徒刑1年6
    月，雖經被上訴人上訴至本院刑事第二審，亦經本院刑事庭
    以97年度交上訴字第1488號刑事判決與刑事第一審為相同罪
    名之認定，有各該刑事判決可參。被上訴人對於原審認定本
    案案發時，該自小客車確係由被上訴人所駕駛，並在上揭路
    口處闖紅燈，進而發生本件車禍，而判命被上訴人應對上訴
    人負損害賠償責任，亦未提起上訴聲明不服。是上訴人上開
    主張，堪認為真實。而被上訴人若非因闖紅燈肇事，衡情自
    無駕車逃逸並推由訴外人吳蕙蘭頂替之理。是被上訴人於本
    院抗辯伊無闖紅燈而係被害人李仁豪闖紅燈云云，自不足採
    。
二、按汽車行駛至交岔路口，其行進、轉彎應遵守燈光號誌之指
    示，道路交通安全規則第102條第1項第1款定有明文，此為
    行車安全之保護他人權益之法律規定，被上訴人駕車自應注
    意上述道路交通安全規定。而依上開道路交通事故調查報告
    表所載，案發當時天候晴、夜間有照明、路面乾燥、無缺陷
    、無障礙物、視距良好，並無不能注意之情形，被上訴人竟
    疏不注意於此，貿然在上揭路口闖紅燈往前行駛，以致肇事
    ，其顯有過失。再以被害人李仁豪確係因本件車禍造成上開
    傷害以致死亡，係因被上訴人之過失行為所致，則被害人李
    仁豪之死亡與被上訴人之過失行為間有相當因果關係，堪予
    認定。
三、按因故意或過失，不法侵害他人之權利者，負損害賠償責任
    。又不法侵害他人致死者，對於支出醫療及增加生活上需要
    之費用或殯葬費之人，亦應負損害賠償責任。被害人對於第
    三人負有法定扶養義務者，加害人對於該第三人亦應負損害
    賠償責任。不法侵害他人致死者，被害人之父、母、子、女
    及配偶，雖非財產上之損害，亦得請求賠償相當之金額。民
    法第184條第1項前段、第192條第1項、第2項及第194條分別
    定有明文。本件上訴人之子李仁豪受傷死亡係因被上訴人駕
    車之過失行為所致，已如前述，上訴人之子受傷死亡與被上
    訴人之侵權行為間，自具有因果關係，被上訴人即應負侵權
    行為損害賠償責任。本件上訴人甲○○於原審原起訴請求被
    上訴人給付喪葬費用145,505元、醫療費用11,284元、法定
    扶養義務之損害1,351,980元、精神慰撫金200萬元，扣除已
    領強制責任險理賠金150萬元後，共2,008,769元及法定利息
    ，經原審判命被上訴人應給付上訴人甲○○1,758,769元及
    法定利息，並駁回上訴人其餘請求，上訴人甲○○僅就其中
    精神慰撫金部分提起上訴，請求被上訴人再予給付75萬元；
    上訴人丙○○於原審起訴請求被上訴人給付法定扶養義務之
    損害674,177元、精神慰撫金200萬元，共2,674,717元及法
    定利息，經原審判命被上訴人應給付上訴人丙○○724,177
    元及法定利息，並駁回上訴人其餘請求，上訴人丙○○僅就
    其中精神慰撫金部分提起上訴，請求被上訴人再予給付75萬
    元，其餘敗訴部分，未據聲明不服；被上訴人對於原審判命
    給付部分，亦未聲明不服，均告確定，已如上述。故本院僅
    就上訴人請求給付精神慰撫金部分予以審酌。
（一）按精神慰撫金之多寡，應斟酌雙方之身分、地位、資力與
      加害之程度及其他各種情形核定相當之數額。而所謂相當
      金額，應以實際加害之情形、被害人所受精神上痛苦之程
      度、賠償權利人之身分地位、經濟能力，並斟酌賠償義務
      人之經濟狀況、可歸責之程度等定之（最高法院51台上字
      第223號判例、74年度第9次民事庭會議決議、85年度台上
      字第460號裁判意旨參照）。
（二）上訴人主張渠等學歷均為國小畢業，目前並無職業，辛苦
      栽培被害人李仁豪將屆成年，被害人李仁豪突遭橫禍，使
      上訴人白髮人送黑髮人、晚年孤苦無依，精神上痛苦當可
      想見，除原審判命被上訴人給付之慰撫金外，並請求被上
      訴人再給付上訴人各75萬元之慰撫金。查，被害人李仁豪
      係上訴人之獨子〈見原法院96年度交附民字第46號卷（下
      稱附民卷）第14頁〉，因被上訴人過失不法侵害被害人李
      仁豪致死，上訴人精神上遭受相當程度之痛苦，至屬顯然
      ，其依民法第194條規定，請求被上訴人給付精神上損害
      賠償，為有理由。又上訴人甲○○自陳其為國小畢業，且
      為中度肢障，並無職業，為低收入戶，家中並無恆產，育
      有1子1女（見附民卷第14至15、23至24頁與原審卷第19至
      20頁）；上訴人丙○○自陳為國小畢業，並無職業，為低
      收入戶，家中並無恆產（見附民卷第24頁、原審卷第20頁
      ）；而被上訴人陳其為國中畢業，事故發生前擔任粗工，
      每天收入大約1,200元左右，每月約可以工作20多天，大
      約可收入3萬多元，只要下雨就沒有辦法工作（見原審卷
      第20頁），有1輛汽車等情，有財政部臺灣省中區國稅局
      96年度綜合所得稅各類所得資料清單1紙、全國財產稅總
      歸戶財產查詢清單1紙可憑（見原審卷第35至36頁）。則
      本院審酌兩造之身分、年齡、地位、技能、經濟能力、上
      訴人喪失獨子所受精神上打擊之程度等，認原審判命被上
      訴人應給付上訴人甲○○精神慰撫金100萬元、給付上訴
      人丙○○精神慰撫金在80萬元，洵稱允當。上訴人請求被
      上訴人再給付上訴人各75萬元，尚無可取。
四、綜上所述，上訴人依侵權行為之法律關係，請求被上訴人應
    分別給付上訴人甲○○與丙○○1,758,769元、724,177元，
    及自起訴狀繕本送達翌日即97年1月7日起至清償日止，按年
    息百分之5計算之利息範圍內，為有理由，應予准許。原審
    為如上之判決，並依上訴人之聲請，酌定相當擔保金額為准
    予假執行之宣告，於法並無不合。上訴意旨雖執前詞，認原
    審僅判決100萬元及80萬元之精神慰撫金為屬偏低，請求被
    上訴人應再給付上訴人2人各75萬元之精神慰撫金，為無理
    由，應予駁回其上訴。
五、本件事證已臻明確，兩造其餘陳述與舉證，經審酌後，認於
    判決結果不生影響，無予逐一論述之必要，附此敘明。
六、據上論結，本件上訴為無理由，依民事訴訟法第449條第1項
    、第78條、第85條第1項前段，判決如主文。
中    華    民    國    98    年    1     月    20    日
                  民事第二庭    審判長法  官  邱森樟
                                      法  官  蔡秉宸
                                      法  官  翁芳靜
以上正本係照原本作成。
不得上訴。
                                      書記官  陳桂芬
中    華    民    國    98    年    1     月    20    日
                                                      Ｍ


司法院資訊處製作；財團法人民間司法改革基金會備份。
